【裁判字號】    90,上更(一),28
【裁判日期】    901106
【裁判案由】    履行契約
【裁判全文】
臺灣高等法院高雄分院民事判決  九十年度上更(一)字第二八號
    上  訴  人  昭林營造股份有限公司
    法定代理人  乙○○
    訴訟代理人  甲○○
    被上訴  人  竟誠建築股份有限公司
    法定代理人  丙○○
右當事人間履行契約事件，上訴人對於中華民國八十八年七月十六日臺灣高雄地方法
院八十八年訴字第四三○號第一審判決提起上訴，經最高法院第一次發回更審，本院
判決如左：
      主      文
原判決關於駁回上訴人後開第二項之訴，及訴訟費用之裁判，均廢棄。
被上訴人應給付上訴人新台幣柒拾參萬壹仟伍佰貳拾元，及自民國八十八年五月七日
起，至清償日止，按年息百分之五計算之利息。
其餘上訴駁回。
第一、二審及發回前第三審訴訟費用，由被上訴人負擔五分之二，餘由上訴人負擔。
      事      實
甲、上訴人方面：
一、聲明：請求判決：
  (一)原判決廢棄。
  (二)被上訴人應給付上訴人新台幣（以下同）一百六十九萬二千四百零二元，及自民
    國八十八年五月七日起至清償日止，按年息百分之五計算之利息。
  (三)第一、二審及發回前第三審訴訟費用由被上訴人負擔。
  (四)願供擔保為假執行之宣告。
二、、陳述：除引用在原審及更審前之陳述外，補稱：
  (一)被上訴人與上訴人為協議後，故意提出嚴苛之條件而拒不依協議內容訂立本約，
    並另與第三人簽約施工，顯係因可歸責於被上訴人之事由致給付不能，上訴人自
    得本於債務不履行之規定，請求預期可得之利益。
  (二)上訴人之施工成本為每公尺五千七百七十九元，兩造約定單價每公尺八千元，則
    上訴人因契約履行之利益為每公尺二千二百二十一元，依兩造約定之七百六十二
    公尺計算，上訴人之利益為一百六十九萬二千四百零二元。
  (三)給付定金之先位聲明部分，不再請求，僅請求備位聲明之債務不履行損害賠償部
    分。
三、證據：除引用在原審及更審前提出之證據方法外，補提：分包工程合約二份為證
    。
乙、被上訴人方面：
一、聲明：請求判決：
  (一)上訴駁回。
  (二)上訴訴訟費用由上訴人負擔。
  (三)如受不利判決願供擔保免為假執行。
二、陳述：除引用在原審及更審前之陳述外，補稱：
  (一)被上訴人與第三人培特公司間所訂立之工程合約，其內容與被上訴人提出與上訴
    人協商簽訂之合約內容幾乎完全相同，並無上訴人所稱刻意提出嚴苛訂約條件而
    拒絕簽約之情事，本件兩造無法訂立本約，係因對合約內容無法達成意思合致，
    自無可歸責於被上訴人之事由。
  (二)上訴人主張之損害並未扣除營運上所生人事、稅捐、水電雜支等成本及費用，且
    上訴人並未實際購料，則其計算損失之方式，自不可採。
三、證據：除引用在原審及更審前提出之證據方法外，補提：被上訴人與培特公司間
    訂立之工程合約一份為證。
      理      由
一、本件上訴人起訴主張：被上訴人前就有關東西向快速道路台南至關廟T04A標橋面
    伸縮縫按裝工程（下稱系爭工程）向伊詢價，兩造就橋面伸縮縫之工程數量及價
    金達成協議，於民國八十七年九月二十四日簽訂協議書，該協議書第三條約定「
    雙方同意俟審核通過後之一項單價為定訂合約之單價，有關之合約數量及配合條
    款以第一次詢價之配合條件為訂約依據」，則兩造確已對橋面伸縮縫之數量、單
    價及其他配合條件為合意。嗣協議書內約定之產品業經審核通過，然被上訴人竟
    轉向他人購買而不履行協議書之內容，自屬因可歸責於被上訴人之事由致給付不
    能。爰依協議書之法律關係，求為命被上訴人給付債務不履行之損害一百六十九
    萬二千四百零二元及法定遲延利息之判決（至上訴人先位聲明請求給付定金一百
    二十八萬零一百六十元及法定遲延利息部分，業經上訴人於本院審理中撤回）。
二、被上訴人則以：伊事前未經一般詢價程序向上訴人詢價，即與上訴人訂定協議書
    ，係因被上訴人內部承辦人員變動，新接辦人員誤以為原承辦人員已向上訴人完
    成詢價手續，方與上訴人簽訂協議書，故該協議書係伊公司承辦人員之錯誤所致
    ，伊自得撤銷上開協議書之意思表示。又依該協議書第二、三條約定，兩造須就
    數量及其他配合條件另為議定，伊乃依約擬具工程合約書送交上訴人，上訴人不
    同意伊所提條件，並另提出工程合約書，伊對其內容亦無法同意，兩造就配合條
    件無法達成合意，自不可歸責於伊。況該協議書至多僅屬預約性質，兩造未就本
    約另為協商並簽訂之前，伊自無給付義務，亦不生給付不能之問題，上訴人請求
    債務不履行之損害賠償，並無理由等語，資為抗辯。
三、上訴人主張兩造於八十七年九月二十四日就系爭工程簽訂協議書之事實，業據其
    提出協議書一紙為證（見原審卷第七頁），而被上訴人對該協議書之真正亦不爭
    執，則上訴人此部分主張之事實，可堪認為真實。又上訴人係主張因被上訴人於
    訂立協議書後故意以嚴苛之條件致使本約不能訂立，故請求債務不履行之損害賠
    償，而被上訴人則以協議書係因錯誤而簽訂，業已依法撤銷，且不能訂立本約並
    非可歸責於伊為抗辯，故本件之爭點應在於(一)協議書是否仍有效。(二)本約之不能
    訂立是否可歸責於被上訴人。(三)如上訴人得請求賠償，其數額為若干。經查：
  (一)兩造就曾訂立協議書之事實，均不為爭執，被上訴人雖以該協議書中曾提及「以
    第一次詢價之配合要件為訂約依據」，而被上訴人並無任何向上訴人為詢價之行
    為，乃因被上訴人內部承辦人員變動，新接辦人員誤以為原承辦人員業已向上訴
    人完成詢價手續，基此錯誤而與上訴人簽訂協議書，伊自得撤銷為抗辯。然依民
    法第八十八條但書規定，以錯誤為由撤銷其意思表示者，以其錯誤非由表意人自
    己之過失為限，而依被上訴人主張其錯誤之情形，係因其內部人員之作業錯誤所
    致，姑不論被上訴人就此並未為舉證證明，且此項其內部人員之錯誤，依民法第
    二百二十四條規定，顯係可歸責於其自己之過失，被上訴人自不得以錯誤為由撤
    銷其意思表示。再者，依該協議書之內容，業已將可能採取之施工方法之每公尺
    議定單價為載明，作為日後訂立工程合約時之參考依據，兩造並同意而簽名蓋章
    ，則協議書即因意思表示一致而成立生效，被上訴人事先是否有出具詢價單向上
    訴人詢價，及被上訴人是否為ISO認證之公司，均與協議書之合法生效不生影響
    。又作為簽訂協議書基礎之報價單，係由上訴人製作後交予被上訴人，業經證人
    林修翰（即上訴人公司之業務員）及林海龍（即被上訴人公司之副理）分別證述
    屬實（見本院上字卷第四六～四八，五四～五六頁），而被上訴人於收到上訴人
    之報價單後，旋與上訴人簽訂協議書，被上訴人並依協議書之約定，擬具工程合
    約書送交上訴人，因上訴人未同意合約條件致未簽訂，則如被上訴人簽訂協議書
    係因錯誤所致，何以仍願擬工程合約送交上訴人，以辦理簽約手續，故被上訴人
    此部分抗辯，顯難採信。
  (二)本件協議書第三條約定「雙方同意俟審核通過後之一項單價為訂定合約之單價，
    有關之合約數量及配合條款以第一次詢價之配合條件為訂約依據」，則依上開協
    議書之約定，雙方就施工方法，尚須俟送審通過後始能確定，且有關數量及配合
    條件，亦係以上訴人曾提出之報價單所載之內容為依據，而報價單僅簡略就數量
    及付款方式為約定，則依此協議書之文義觀之，兩造顯僅係就系爭工程訂立預約
    ，並約明於業主審核通過後，再依報價單之內容為訂立本約之張本，此從兩造於
    訂立議書後，被上訴人再擬具工程合約書送交上訴人等情，亦可得佐證，則本件
    協議應屬預約而非本約之性質，堪以認定。
  (三)按預約乃可與本約併存另一種契約型態，倘預約義務人違反其義務，而有債務不
    履行之情事時，他方當事人即得依債務不履行之相關規定，對之請求損害賠償。
    本件兩造既於協議時就系爭工程於施工方法經審核後應訂立本約之情事為約定，
    而具有預約之效力，則被上訴人自有依預約之約定與上訴人訂立本約之義務。又
    依協議書所稱「第一次詢價之配合條件」，應係指上訴人所提出之報價單而言，
    而依該報價單所示，除就工程品名為記載外，尚記載總長度為七百六十二公尺，
    每公尺單價八千元，總價為六百零九萬六千元，不含稅，交貨日期為經通知後九
    十日交貨完成，六十工作天完成，交貨地點為工地現場，付款條件為訂金百分之
    二十，材料進場百分之六十，施工完成百分之二十等內容，則往後於訂立本約時
    ，就此部分自應以此為約定為合約內容之準據，然依被上訴人所擬欲與上訴人簽
    約之工程合約內容所載（見本院上更(一)卷第四八～五六頁），工程總價部分記載
    為「詳如發包明細表」，但於發包明細表內就工程數量竟僅記載為「一」，單價
    為「八千元」，雖被上訴人於合約第八項中載明「按實做數量，照所附發包明細
    表所列之單價結算」，但就工程數量上並未明確表明上訴人可承作或應施作之範
    圍，且此項工程數量上之記載，不僅使上訴人無從確定其可承作之範圍，而在成
    本估算、人力調配上難以控制，更使被上訴人得隨時將工程發包之範圍依自己之
    意思為調整變更，而不受限制，明顯失其權利義務之衡平，更與原先協議書所訂
    為本約依據之報價單所載不符；另就付款辦法部分，被上訴人所擬具之合約內容
    為「開工後每三十日得申請估驗一次，付給該期完成並經初驗合格工程價值的百
    分之九十，其餘百分之十留作保留款（保留款最遲於全部施工後十二個月內付予
    乙方（指上訴人），俟工程完工經業主正式驗收合格後無息發還」，與預約所載
    付款條件為訂金百分之二十，材料進場百分之六十，施工完成百分之二十等內容
    ，並不相符，對上訴人而言，亦較其原先報價之內容為不利，則就工程數量及付
    款條件此二項契約之重要成分而言，被上訴人所擬具之合約內容顯然超越兩造協
    議書所訂之內容，且為訂約條件亦較協議書內容為嚴苛。
  (四)再者，依被上訴人所提出與第三人培特有限公司就系爭工程所訂立之工程合約，
    其訂約日期為八十七年九月十五日，係在上訴人於八十七年九月十一日報價之後
    ，於八十七年九月二十四日簽訂協議書之前，且合約之發包明細表中亦明確記載
    數量為七百六十二公尺，每公尺之單價為七千五百元，有該工程合約在卷可稽（
    見本院上更(一)卷第卅四～卅八頁），而被上訴人竟於八十八年一月七日仍擬具工
    程合約送與上訴人為訂約之意思表示，則如上訴人允諾簽約，被上訴人豈非將同
    一工程交由培特公司與上訴人同時承包施作，其勢必面臨對其中一方為債務不履
    行，而就訂約之時間點及每公尺之單價而言（培特公司為七千五百元，上訴人為
    八千元），應係以履行培特公司之合約較為有利於被上訴人，則被上訴人此項擬
    具合約送與被上訴人之行為，本質上即有不願履行之可能，況從被上訴人所擬具
    之合約內容有較協書內容為嚴苛之條件觀之，本件兩造間無法訂立本約，應係可
    歸責於被上訴人所致。又系爭工程既已交由培特公司承作並已完工，為被上訴人
    所不爭執，則被上訴人顯已無從履行其訂立本約之義務，就此給付不能之結果，
    自應依民法第二百二十六條第一項規定負債務不履行之損害賠償責任。
  (五)按損害賠償，依民法第二百十六條第一項規定，以填補債權人所受損害及所失利
    益為限。本件上訴人主張其因被上訴人之拒絕訂立本約，致無法取得本約履行可
    預期之利益，依兩造間在預約時已就工程數量及每公尺之單價有所協議之情節觀
    之，如上訴人得與被上訴人訂立本約，應可取得本約履行後之利益，故就本件而
    言，預約履行所可取得之利益，與本約無從履行所失之利益應屬相同，自可採為
    計算損害賠償之依據。又依原審向財政部高雄市國稅局查詢八十七年度營利事業
    所得額暨同業利潤標準中有關營造業部分之資料顯示，土木包工及一般土木工程
    之淨利率為百分之十，模板工程之淨利率為百分之十一，其他營造工程之淨利率
    為百分之十三，有該局八十八年六月七日財高國稅審一字第八八０二五九一八號
    函及所附資料在卷可稽（見原審卷第八０、八一頁），而依兩造所不爭執之本件
    工程施工方式，係將橋面之接縫處挖除後再灌漿按裝，則系爭工程應屬橋面工程
    完工後之後續工程，尚非可全然視為土木工程之一部分，故其利潤之計算，應係
    介於一般土木工程及其他營造業之間，則其可取得之淨利率，經斟酌上開同業利
    潤結果，應以百分之十二較為相當。至上訴人雖主張其每公尺之成本為五千七百
    七十九元，以兩造合約約定之每公尺八千元核算，每公尺之利潤為二千二百二十
    一元，而系爭工程之數量為七百六十二公尺，故其所失利益應為一百六十九萬二
    千四百零二元，並提出材料成本、按裝工資及填縫成本之計算方式為據（見本院
    上更(一)卷第八七～九二頁），然上訴人所提出之計算依據，並非本件協議後其為
    履行本件合約所為之計劃或預備行為，而係他項工程之材料及按裝工資，且材料
    成本之時間點為八十七年一月間，與本件相距約一年，依該方式計算結果，利率
    高達百分之二七．七六，與前開財政部高雄市國稅局檢送之資料中之毛利率相當
    ，則上訴人所提計算方式顯係未經扣除費用之結果，自難採為計算損害之依據。
  (六)本件工程數量依協議書及報價單所示為七百六十二公尺，每公尺之單價為八千元
    ，工程總價為六百零九萬六千元，則以百分之十二之淨利率計算，上訴人於合約
    履行所可取得之利益應為七十三萬一千五百二十元（計算式：0000000×0.12＝
    731520）。
四、從而，上訴人本於協議書之法律關係，請求被上訴人給付之金額，在七十三萬一
    千五百二十元，及自準備書狀繕本送達之翌日即八十八年五月七日起，至清償日
    止，按年息百分之五計算遲延利息之範圍內，即屬正當，應予准許；至逾此部分
    之請求，即無理由，應予駁回。原審就上開應准許部分，為上訴人敗訴之判決，
    尚有未洽，上訴意旨指摘原判決不當，請求廢棄改判，為有理由，應予廢棄，並
    改判如主文第二項所示。至上訴人之請求不應准許部分，原審雖非以此為理由而
    駁回上訴人之請求，然結果並無不同，上訴意旨就此部分，指摘原判決不當，請
    求廢棄改判，為無理由，應予駁回。又本件命被上訴人給付部分，因未逾一百萬
    元，依民事訴訟法第四百六十六條第一項規定，不得上訴至第三審，則經本院判
    決後即告確定，尚無宣告假執行之必要，故上訴人就勝訴部分所為假執行之聲請
    ，即無准許之必要，應予駁回；另上訴無理由部分，原審駁回其假執行之聲請，
    即無違誤，應併予駁回。
五、據上論結：本件上訴為一部有理由，一部無理由，依民事訴訟法第四百五十條、
    第四百四十九條第二項、第七十九條但書，判決如主文。
中      華      民      國    九十      年      十一      月      六    日
                                      臺灣高等法院高雄分院民事第四庭
~B1審判長法官  曾錦昌
~B2法      官  許明進
~B3法      官  林紀元
右為正本係照原本作成。
不得上訴。
中      華      民      國    九十      年      十一      月      八    日
~B法院書記官  張宗芳
                                                                     Ｊ


司法院資訊處製作；財團法人民間司法改革基金會備份。
